ACORDAO-COMPLETO-2567006

ACÓRDÃO 20/2023 ATA 1/2023 - PRIMEIRA CÂMARA

VISTO, relatado e discutido este pedido de reexame interposto por Maria Alvanir Almeida de Carvalho contra o Acórdão 272/2022-TCU-Primeira Câmara, que julgou ilegal seu ato de aposentadoria em decorrência da incorporação de quintos/décimos pelo exercício de funções comissionadas entre 8/4/1998 e 4/9/2001.
ACORDAM os Ministros do Tribunal de Contas da União, reunidos em sessão da 1ª Câmara, com fundamento no art. 48 da Lei 8.443/1992, em:
9.1. conhecer do pedido de reexame interposto por Maria Avanir Almeida de Carvalho e negar-lhe provimento;
9.2. encaminhar cópia desta deliberação à recorrente, com a informação de que o relatório e o voto que a fundamentam podem ser consultados no endereço eletrônico www.tcu.gov.br/acordaos.

Pedido de reexame interposto contra deliberação que julgou ilegal ato de aposentadoria em decorrência da incorporação de quintos/décimos pelo exercício de funções comissionadas entre 8/4/1998 e 4/9/2001.

Primeira Câmara

Tribunal Superior do Trabalho

3. Recorrente: Maria Alvanir Almeida de Carvalho (XXX.321.581-XX)

13.1. Ministros presentes: Benjamin Zymler (na Presidência), Walton Alencar Rodrigues e Jorge Oliveira (Relator).
13.2. Ministro-Substituto convocado: Weder de Oliveira.

JORGE OLIVEIRA

Ministro-Substituto Weder de Oliveira

Adoto como Relatório a instrução elaborada na Secretaria de Recursos - Serur, cujas conclusões foram acolhidas pelos dirigentes daquela unidade e pelo Ministério Público junto ao TCU - MPTCU:
"INTRODUÇÃO
1. Trata-se de pedido de reexame (peça 14) interposto por Maria Alvanir Almeida de Carvalho contra o Acórdão 372/2022-TCU-Primeira Câmara (peça 8, Rel. Min. Weder de Oliveira) . 
1.1. A deliberação recorrida apresenta o seguinte teor: 
'ACORDAM os ministros o Tribunal de Contas da União, reunidos em sessão da 1ª Câmara, com fundamento nos arts. 1º, V, e 39, II, da Lei 8.443/1992, c/c os arts. 17, III; 143, II e 260 e 262 do Regimento Interno do TCU, em considerar ilegal (is) e negar registro ao (s) ato (s) de aposentadoria em favor do (s) interessado (s) identificado (s) no item 1.1, e expedir as determinações abaixo, conforme proposto pela unidade técnica.
 (...) 
1.7. Determinações:
1.7.1. dispensar a devolução dos valores indevidamente recebidos, presumidamente, de boa-fé pelo (s) interessado (s) nos termos da Súmula 106 deste Tribunal;
1.7.2. determinar ao órgão/entidade responsável pela concessão que:
1.7.2.1. dê ciência do inteiro teor desta deliberação ao (s) interessado (s) , alertando-o (s) de que o efeito suspensivo proveniente da interposição de eventuais recursos perante o Tribunal não o (s) exime da devolução dos valores percebidos indevidamente após a respectiva notificação, caso esses não sejam providos, devendo encaminhar os comprovantes dessa notificação a esta Corte no prazo de até 30 (trinta) dias;
1.7.3. dar ciência deste acórdão ao órgão/entidade responsável pela concessão, informando que o teor integral da deliberação poderá ser obtido no endereço eletrônico www.tcu.gov.br/acordaos.'
HISTÓRICO
2. Em exame, para fins de registro, ato de Aposentadoria emitido por Tribunal Superior do Trabalho em benefício de Maria Alvanir Almeida de Carvalho.
2.1. O ato foi considerado ilegal, com negativa de registro, pela inclusão, nos proventos, de quintos de funções comissionadas exercidas após o advento da Lei 9.624/1998, que extinguiu a vantagem.
2.2. A parcela irregularmente incluída nos proventos estava amparada por decisão judicial transitada em julgado. Assim, inobstante a ilegalidade do ato, não foi determinada a suspensão de pagamentos, bem como foi dispensada a emissão de novo ato.
ADMISSIBILIDADE
3. Reitera-se a proposta de conhecimento do recurso, nos termos do exame de admissibilidade de peça 17 e do despacho de peça 20.
EXAME DE MÉRITO
4. Delimitação
4.1. O presente exame contempla a seguinte questão:
a) legalidade da incorporação de quintos pelo exercício de função comissionada ou de cargo em comissão após a entrada em vigor da Lei 9.624/1998, de 8/4/1998.
5. Incorporação de quintos após a vigência da Lei 9.624/1998
5.1. A recorrente defende que o ato é legal, pois os quintos foram incorporados com base em decisão judicial, que reconheceu o direito à vantagem. Argumenta, em síntese, que:
a) 'as parcelas incorporadas a título de 'quintos' estão sendo pagas com amparo em decisão judicial transitada em julgado, qual seja, a proferida na Ação Coletiva nº 2005.34.00.012112-9, de autoria do SINDJUS-DF, que tramitou na Justiça Federal. Nela, reconheceu-se o direito à incorporação dos quintos decorrentes de funções gratificadas ou de cargos em comissão exercidos no período de vigência da Lei nº 9.624/98 até o advento da MP nº 2225-45/2001 - nos termos do que se pode observar das decisões em anexo'.
Análise:
5.2. Não há amparo legal para a incorporação de quintos pelo exercício de função comissionada ou cargo em comissão após 8/4/1998, quando entrou em vigor a Lei 9.624/1998, que extinguiu a vantagem.
5.3. A questão foi decidida pelo Supremo Tribunal Federal, em regime de repercussão geral (RE 638.115, tema 395) . O entendimento fixado foi o de que 'ofende o princípio da legalidade a decisão que concede a incorporação de quintos pelo exercício de função comissionada no período de 8/4/1998 até 4/9/2001, ante a carência de fundamento legal'.
5.4. A carência de fundamento legal para a concessão da vantagem é motivo suficiente para sustentar a ilegalidade do ato e a consequente negativa de seu registro (plano da validade) , ainda que, excepcionalmente, sejam preservados os efeitos financeiros (plano da eficácia) , se atendidas as condições fixadas pelo STF ao modular os efeitos do julgamento do RE 638.115.
5.5. No caso concreto, o Tribunal reconheceu que a parcela de quintos contemplada no ato estava amparada em decisão judicial transitada em julgado, motivo pelo qual não determinou a suspensão dos pagamentos nem a absorção da vantagem por reajustes futuros. Logo, a decisão não merece reparos nem há outras providências a considerar, nesta oportunidade.
CONCLUSÃO
6. Do exame, é possível concluir que:
a) não há amparo legal para a incorporação de quintos pelo exercício de função comissionada ou cargo em comissão após 8/4/1998, como decidido pelo STF no julgamento do RE 638.115;
b) a ausência de amparo legal justifica a irregularidade do ato (plano da validade) , mesmo nos casos em que o pagamento seja mantido (plano da eficácia) , em caráter excepcional, por força da modulação dos efeitos da decisão adotada no RE 638.115.
PROPOSTA DE ENCAMINHAMENTO
7. Ante o exposto, submetem-se os autos à consideração superior, propondo-se, com fundamento no art. 48 da Lei 8.443/1992:
a) conhecer do recurso e, no mérito, negar-lhe provimento."
É o relatório.

Willian Guimarães Santos de Carvalho (59.920/OAB-DF), Marlucio Lustosa Bonfim (16.619/OAB-DF) e outros, representando Maria Alvanir Almeida de Carvalho.

Procurador Rodrigo Medeiros de Lima

PEDIDO DE REEXAME EM APOSENTADORIA. INCORPORAÇÃO DE QUINTOS/DÉCIMOS EM DECORRÊNCIA DE FUNÇÕES EXERCIDAS ENTRE 8/4/1998 e 4/9/2001. ATO JULGADO ILEGAL. EXISTÊNCIA DE SENTENÇA JUDICIAL TRANSITADA EM JULGADO. INEXISTÊNCIA DE DETERMINAÇÃO PARA SUPRESSÃO DOS PAGAMENTOS EFETUADOS. ILEGALIDADE DO ATO, ANTE O ENTENDIMENTO EXPRESSADO PELO STF NO RE 638.115. CONHECIMENTO. NEGATIVA DE PROVIMENTO.

APOSENTADORIA (APOS)

Secretaria de Recursos - Serur

Trata-se de pedido de reexame interposto por Maria Alvanir Almeida de Carvalho contra o Acórdão 272/2022-TCU-Primeira Câmara (Relator: Ministro-Substituto Weder de Oliveira) que julgou ilegal seu ato de aposentadoria em decorrência da incorporação de quintos/décimos pelo exercício de funções comissionadas entre 8/4/1998 e 4/9/2001.
2.	A recorrente alega, em síntese, a existência de decisão judicial transitada em julgado que legitimaria o recebimento dos valores decorrentes daquelas funções, nos termos do julgamento efetuado pelo STF no RE 638.115/CE.
3.	A Secretaria de Recursos - Serur destacou que a deliberação atacada não determinou a suspensão de pagamentos, bem como dispensou a emissão de novo ato, e frisou que o STF, naquele julgamento, fixou o entendimento de que "ofende o princípio da legalidade a decisão que concede a incorporação de quintos pelo exercício de função comissionada no período de 8/4/1998 até 4/9/2001, ante a carência de fundamento legal". No mérito, propôs o conhecimento do recurso e a negativa de provimento.
4.	O Ministério Público junto ao TCU - MPTCU aderiu à proposta da Serur. 
5.	Alinho-me aos pareceres. O STF já assentou, como assinalado, a ilegalidade da incorporação dos quintos/décimos resultantes do exercício de funções exercidas entre 8/4/1998 e 4/9/2001. Considerando que o acórdão atacado obedeceu à modulação definida pela Excelsa Corte e não determinou a supressão dos pagamentos ou a absorção de qualquer parcela por reajustes futuros, inexiste juízo a ser modificado.
	Ante o exposto, voto no sentido de que o Colegiado adote a deliberação que ora lhe submeto.
TCU, Sala das Sessões, em 24 de janeiro de 2023.
JORGE OLIVEIRA 
Relator